Cargar datos:
```{r}
data="PAVIMENTANDO.sav"


library(foreign) 
pavimentando=read.spss(data, to.data.frame=T, use.value.labels = F) 
head(pavimentando)
```

###Variable dependiente
```{r}
str(pavimentando$apropiaciondolar)
```

```{r}
summary(pavimentando$apropiaciondolar)
```
a algún municipio se le dio 132 millones y a otros no se les dio nada

```{r}
hist(pavimentando$apropiaciondolar)
```

```{r}
nrow(pavimentando[pavimentando$apropiaciondolar== 0,])
```
cada fila es un caso, cuántos tienen cero? por eso el doble ==, son 600 que tiene cero.

###variables independientes

```{r}
str(pavimentando$priorizado)
```


dos tipos de factores, el simple para variables nominales, no tiene una jerarquía y el ordenado (ordinales, se debe indicar que es ordenado o R lo asumirá como simple)

```{r}
pavimentando$priorizado = factor(pavimentando$priorizado, labels=c("No", "Si"))
str(pavimentando$priorizado) #comprobamos
```
siempre va en orden de menor a mayor, entonces primero va el cero, entonces primeor es el No, municipios que no estaban priorizados para el presupuesto vial. 

```{r}
table(pavimentando$priorizado)
prop.table(table(pavimentando$priorizado))*100
```

quiero la relación, tengo una variable numérica (asignación presupuestal) y otra dicotómica (si es priorizado o no el municipio), se realiza prueba T. ~ este simbolo junta dos variables. Primero la númerica y luego va la dicotómica. (virgulilla)

```{r}
pavimentando2=pavimentando[!pavimentando$apropiaciondolar==0,]
```
 se crea una nueva data, el signo de excalmación señala "dame lo contrario a lo que pido"
contiene a los que no tienen cero, a esos se les guarda, == este objeto es igual a, el solo = es solo señalar. 

```{r}
t.test(pavimentando2$apropiaciondolar~pavimentando2$priorizado,var.equal = T)
```

p-value es 0.9961 es mayor que 0.5, no hay una relación significativa estadísticamente. Se puede agregar nivel de confianza (conf.level), sin embargo, en este caso no afecta en nada agregarlo. 
Con la data cambiada , se muestra que se les da mayor presupuesto vial a los no priorizados, relación significativa estadísticamente. 

###Mecanismos clientelistas

```{r}
str(pavimentando$pctopo)
```
pc topo es una variable numérica 

```{r}
summary(pavimentando$pctopo)
```

```{r}
cor.test(pavimentando$apropiaciondolar, pavimentando$pctopo)
```
para medir la relación entre dos variables numéricas se usa la correlación de pearson, indica si la relación es positiva o negativa. Aquí la correlación es de -0.055p, esta es débil porque está cerca del cero. Además es negativa. Va de -1 a 1, mientras más cerca al cero no hay relación o es una relación débil. 

```{r}
str(pavimentando$uribista)
```

```{r}
pavimentando$uribista = factor(pavimentando$uribista, labels=c("No", "Si"))
str(pavimentando$uribista) #comprobamos
```

se le está asignando una etiqueta que no tenía. 

```{r}
table = prop.table(table(pavimentando$uribista))*100
barplot(table, ylab="% municipios", col=c("red","blue"), xlab="uribista", main="Porcentaje municipios uribistas", ylim=c(0,100))
```

ylim, el límite del eje y

```{r}
t.test(pavimentando$apropiaciondolar~pavimentando$uribista,var.equal = T)
```

p-value señala que hay una relación significativa, y los grupos no uribistas reciben más presupuesto. 

###Consejos Comunales

```{r}
str(pavimentando$consejocomunal)
```

está como numerico, se debe transformar a factor, para ello se pone etiquetas

```{r}
pavimentando$consejocomunal= factor(pavimentando$consejocomunal, labels=c("No", "Si"))
str(pavimentando$consejocomunal) #comprobamos
```

```{r}
table(pavimentando$consejocomunal)
prop.table(table(pavimentando$consejocomunal))*100
```

table para saber cuantos han tenido o no el consejo municipal

```{r}
t.test(pavimentando$apropiaciondolar~pavimentando$consejocomunal,var.equal = T)
```

e-15 señala que debes correr como 15 ceros para llegar al cero, es decir que es una relación muy significativa. 

```{r}
str(pavimentando$ejecucion)
```

```{r}
pavimentando$ejecucion= factor(pavimentando$ejecucion, labels=c("No", "Si"))
str(pavimentando$ejecucion) #comprobamos
```

```{r}
table(pavimentando$ejecucion)
prop.table(table(pavimentando$ejecucion))*100
```

```{r}
t.test(pavimentando$apropiaciondolar~pavimentando$ejecucion,var.equal = T)
```

###Variables de control, el número de habitantes
ambas son variables numéricas, corresponde luego a hacer una regresión lineal, solo para dependientes numéricas, y para independientes de cualquier forma.

```{r}
modelo1=lm(apropiaciondolar~.,data=pavimentando)
summary(modelo1)
```
```{r}
confint(modelo1)
```

